【裁判字號】    96,簡上,243
【裁判日期】    970508
【裁判案由】    確認本票債權不存在
【裁判全文】
臺灣桃園地方法院民事判決             96年度簡上字第243號
上  訴  人  甲○○
訴訟代理人  邱正明律師
被 上 訴人  大眾商業銀行股份有限公司
法定代理人  乙○○
訴訟代理人  丙○○
                        樓之5
上列當事人間請求確認本票債權不存在事件，上訴人對於中華民
國96年11月13日本院桃園簡易庭96年度桃簡字第473 號第1 審簡
易判決提起上訴，於97年4 月10日言詞辯論終結，本院判決如下
：
    主      文
上訴駁回。
第二審訴訟費用由上訴人負擔。
    事實及理由
一、上訴人起訴主張：被上訴人執有以上訴人名義與訴外人鎮源
    機械有限公司（下稱鎮源機械公司）、翁嘉佐共同簽發，發
    票日為94年5 月30日，票據號碼為TC0000000 號，票面金額
    為新台幣160 萬元之本票（下稱系爭本票），經本院96年度
    票字第2297號裁定准予強制執行，惟系爭本票關於上訴人之
    簽名及印文均非真正，上訴人自不負票據責任，爰訴請確認
    被上訴人對於上訴人就系爭本票債權不存在。又依證人簡榛
    宏先後於原審之證詞，無法確定系爭本票上關於上訴人簽名
    為真正，且原審於96年10月30日開庭審理前僅特別諭令上訴
    人訴訟代理人禁止與上訴人會談，但卻未諭令禁止被上訴人
    訴訟代理人與證人簡榛宏會談，而原審96年6 月14日言詞辯
    論期日曾命上訴人本人到場，斯時被上訴人訴訟代理人亦同
    在場，因原審96年10月30日言詞辯論期日未諭令禁止被上訴
    人訴訟代理人與證人簡榛宏會談，俟上訴人入庭時，證人簡
    榛宏立可辨識上訴人無誤，原審就訴訟程序進行之指揮欠缺
    公平性，況原審法官並非筆跡鑑定專業人員，其以肉眼辨識
    系爭本票上之簽名筆跡為上訴人所簽乙節，似有率斷，為此
    提起上訴等語。
二、被上訴人則以：系爭本票上關於上訴人之簽名確屬真正，上
    訴人之訴為無理由等語資為抗辯。
三、原審為上訴人全部敗訴之判決，上訴人不服，提起上訴，並
    為上訴聲明：(一)原判決廢棄。(二)確認被上訴人對於上訴人就
    系爭本票之本票債權不存在。被上訴人則為答辯聲明：上訴
    駁回。
四、兩造不爭執之事實：被上訴人執有以上訴人名義與訴外人鎮
    源機械公司、翁嘉佐共同簽發之系爭本票，經本院96年度票
    字第2297號裁定准予強制執行。兩造各以前揭情詞主張及抗
    辯，本件應審酌之爭點厥為：系爭本票關於上訴人之簽名及
    印文是否出於偽造? 經查：
  (一)被上訴人提出本件借貸之貸款申請書影本、本票影本及上訴
    人之身分證影本，貸款申請書關於上訴人於連帶保證人欄之
    簽名及蓋章有楊書瑋於其後見簽人欄蓋章（見原審卷第21頁
    至第23頁），本票關於上訴人於發票人欄之簽名及蓋章有簡
    志坤（現更名簡榛宏）於其後對保人欄蓋章（見原審卷第24
    頁），另上訴人之身分證影本亦有楊書瑋、簡志坤蓋章證明
    與正本相符（見原審卷第20頁）。證人簡榛宏證稱：「（法
    官：提示卷附借據影本，其上簽名是否為你所簽）是的，我
    記得當天是到中壢大江購物中心附近對保，在場有負責人、
    保證人、楊書瑋與我，我們先核對身分證件及本人，再看他
    的親筆簽名，當天負責人與保證人對於身分證是否外流有意
    見，之後對保是否為保證人親簽我的印象模糊，僅記得有去
    核對身分證。」，「（法官：提示原告身分證件，有無印象
    ）有點印象，當天是身分證件照片的先生在場，他是保證人
    ，我們簽約時一定要求本人親簽，關於印章部分都是他們交
    付予我幫他們蓋印。」，「（原告訴訟代理人：借據影本上
    的簽名究為何人所簽）我的印象已模糊，不太記得。」等語
    ，證人楊書瑋證稱：「（法官：提示活力貸借款契約書影本
    ，其上簽名是否為你所簽）是的，對於本件我印象中是我進
    大眾銀行2 個月後處理的，當初翁先生一開始無意願辦貸款
    ，之後公司成立滿1 年後他與我聯繫願意辦理貸款，之前都
    是與翁嘉佐先生談的，甲○○先生是後來才進來簽的，就對
    保程序而言，我們先核對身分證，讓他看文件，告訴他簽名
    處所以及大致告知契約內容，翁先生自己有提問題。」，「
    （提示甲○○先生身分證資料影本，有無印象）不記得了，
    關於簽名部分一定要由本人親簽，其他人不得代簽，我有看
    到翁先生及周先生二人親簽」等語（以上證人證詞見原審卷
    第44頁至第45頁）。證人楊書瑋、簡榛宏於辦理本件借貸對
    保時均在場，並均證稱上訴人確實在場且經核對身分證，證
    人楊書瑋並證稱親見上訴人簽名，雖證人簡榛宏證稱：是否
    為保證人親簽伊印象模糊等語，惟此本票作成於94年5 月30
    日，距證人簡榛宏於原審96年5 月16日作證時隔近1 年，證
    人記憶模糊核與常情無違，況證人簡榛宏復證稱：「（法官
    ：對保若須確認是否本人親簽，你為何無法確定甲○○本人
    有無簽名）因時日已久，我不復記憶，但我每次對保時均會
    確認身分證件，並親自觀看簽名。」等語（見原審卷第141
    頁至第142 頁），自不能依此遽認證人證詞不實。又上訴人
    就被上訴人提出上訴人身分證影本為真正並不爭執，原審就
    此曾質詢上訴人是否曾經遺失身分證（見原審卷第119 頁）
    ，惟迄至本件言詞辯論終結止，上訴人始終無法具體陳報，
    應可認定其未曾遺失身分證。觀諸前開被上訴人所提出之上
    訴人身分證影本，其上記載「國民身分證領補換資料查詢結
    果，截至094 年05月20日止，統號：Ｚ000000000請領紀錄正
    確」，益見上開身分證影本確經被上訴人查詢確認為真正。
    據此，堪認上訴人之身分證並未遺失而處於上訴人持有之狀
    態，苟非上訴人自行提供其身分證影本，被上訴人實無從取
    得，參諸前開書證所示情節與證人證詞互核均相符，堪認前
    開證人楊書瑋證稱親見上訴人簽名之事實應屬真正。
  (二)按鑑定為一種調查證據之方法，法院對於系爭之物認有選定
    鑑定人鑑定之必要，固可依法實施鑑定，若對於通常書據之
    真偽，認為自行核對筆跡已足為判別時，則自行予以核對，
    並以所得心證，據為判斷，而未送鑑定機關鑑定，不得指為
    違法（最高法院85年度台上字第2218號裁定參照）。原審曾
    將系爭本票及借據併同上訴人不爭執為真正之當庭書寫筆跡
    及玉山銀行開戶印鑑卡原本等送請法務部調查局鑑定筆跡是
    否相符，惟因送鑑資料不足歉難鑑定，有該局96年8 月16日
    調科貳字第09600354170 號函足憑（見原審卷第112 頁），
    上訴人於本審準備程序雖先聲請由國立警察大學鑑定簽名筆
    跡，後陳明捨棄此筆跡鑑定之證據方法（見本院卷第20頁、
    第25頁），本件即無再送請鑑定機關鑑定之必要。原審以肉
    眼逐一檢視卷附臺灣土地銀行桃園分行借據、永豐商業銀行
    （應為臺北國際商業銀行）車貸部授信申請書、借據及動產
    抵押契約、富邦商業銀行開戶印鑑卡、花旗銀行信用卡申請
    書、臺灣中小企業銀行信用卡申請書、玉山銀行開戶印鑑卡
    （見原審卷第66頁、第70頁至第72頁、第76頁、第85頁、第
    91頁、第93頁），以上訴人歷次向銀行接觸所使用之字跡雖
    不固定，且各該筆畫特徵、筆鋒運勢亦均非相同，足見上訴
    人實無固定運筆書寫姓名之習慣，然就上訴人姓名之中，卻
    獨獨僅就「周」一字，不論係在系爭本票、借據或上開各該
    申請書中，均彰彰可見「周」字外圍於其轉折處明顯留有轉
    彎回勾之運筆，參以上訴人於96年6 月14日當庭書寫之筆跡
    （見原審卷第108 頁至第109 頁），不論係直寫或橫寫，亦
    均可發現上訴人於書寫「周」字時確有回勾之情形，而上訴
    人在庭書寫之字跡中，雖與系爭本票簽發當時距離時間久遠
    ，卻仍會出現相同之筆畫特徵，則該等筆跡之參考價值自然
    較為提高，認定被上訴人以系爭本票主張其確係出於上訴人
    親筆所為堪以採信，揆之首開說明，尚難認定違法。且本件
    經本審受命法官當庭勘驗系爭本票、借據及原審命上訴人當
    庭書寫名字之筆跡，「周」字外圍右上角轉折處確有轉彎回
    勾運筆，3 者字跡並無明顯不符（見本院卷第26頁），依此
    亦可佐證系爭本票關於上訴人之簽名確屬真正。
  (三)原審復於96年10月30日最後1 次言詞辯論期日命上訴人、證
    人簡榛宏親自到庭，當庭隨機點呼庭外民眾協助分2 批入庭
    ，證人簡榛宏於第2 批入庭男性中直指身著黑色上衣之男子
    即為上訴人（見原審卷第139 頁至第140 頁），參以上訴人
    自陳其與證人簡榛宏先前私下並無接觸亦不認識，應可推認
    證人簡榛宏證稱於對保當日親見上訴人應屬實情。上訴人雖
    指摘原審於96年10月30日開庭審理前僅特別諭令上訴人訴訟
    代理人禁止與上訴人會談，卻未諭令禁止被上訴人訴訟代理
    人與證人簡榛宏會談，而原審96年6 月14日言詞辯論期日曾
    命上訴人本人到場，斯時被上訴人訴訟代理人亦同在場，因
    原審96年10月30日言詞辯論期日未諭令禁止被上訴人訴訟代
    理人與證人簡榛宏會談，俟上訴人入庭時，證人簡榛宏立可
    辨識上訴人無誤，原審就訴訟程序進行之指揮欠缺公平性等
    語，惟本件依前開(一)(二)所述事證，以足堪認定事實，原審以
    隔離方式命證人簡榛宏指認上訴人結果僅充為證人證言信用
    事項之佐證，於本件事實之認定應已不生影響，況上訴人僅
    以臆測之詞主張被上訴人訴訟代理人與證人簡榛宏可會談，
    因之證人簡榛宏立可辨識上訴人無誤云云，就被上訴人訴訟
    代理人確與證人簡榛宏會談並誘導證人簡榛宏指認上訴人乙
    節，並未舉何證據以實其說，其此節主張即難認有理。
五、綜上所述，上訴人主張系爭本票關於上訴人之簽名及印文均
    非真正，上訴人得不負票據責任云云，並非可採，被上訴人
    抗辯則屬可信。從而，上訴人請求確認被上訴人對於上訴人
    就系爭本票之本票債權不存在，為無理由，應予駁回。原審
    為上訴人敗訴之判決，經核於法並無違誤，上訴意旨指摘原
    判決不當，求予廢棄改判，為無理由，應予駁回其上訴。
六、本件事證已臻明確，兩造其餘攻擊防禦方法及舉證，核與判
    決無影響，毋庸一一論列，併此敘明。
七、據上論結，本件上訴為無理由，依民事訴訟法第436 條之1
    第3項 、第449 條第1 項、第78條，判決如主文。
中    華    民    國    97    年    5     月    8     日
                  民事第三庭審判長法  官  汪智陽
                                  法  官  張天民
                                  法  官  熊祥雲
上列正本證明與原本無異。
本判決除以適用法規顯有錯誤為理由，並經本院許可外，不得上
訴。如對本判決上訴，須於判決送達後20日內向本院提出上訴狀
。
中    華    民    國    97    年    5     月    8     日
                                  書記官  陳鳳怡


司法院資訊處製作；財團法人民間司法改革基金會備份。
